【裁判字號】    92,訴,45
【裁判日期】    920808
【裁判案由】    所有權移轉登記等
【裁判全文】
臺灣高雄地方法院民事判決  九十二年度訴字第四十五號
    原      告  甲○○
    訴訟代理人  任進福律師
    被      告  行政院國軍退除役官兵輔導委員會高雄縣榮民服務處
    法定代理人  乙○○
    訴訟代理人  許芳瑞律師
右當事人間請求所有權移轉登記等事件，本院判決如左：
    主    文
原告之訴駁回。
訴訟費用由原告負擔。
    事實及理由
一、按現役軍人或退除役官兵死亡而無繼承人，繼承人之有無不明或繼承人因故不能
    掌理遺產者，由主管機關管理其遺產，台灣地區與大陸地區人民關係條例第六十
    八條定有明文。經查，本件被繼承人牛俊峰為單身在台榮民，為兩造所不爭執，
    在台既無繼承人可以管理其遺產，依前揭規定及主管機關即行政院大陸委員會八
    十七年一月十九日（八十七）陸法字第八六一六五一九號函之釋示，仍應由主管
    機關即被告為其遺產管理人，本其遺產管理人之地位，就牛俊峰之遺產為繼承人
    之搜索及踐行清算程序，合先敘明。
二、原告主張：坐落高雄縣阿蓮鄉○○段第三九三地號土地，地目建，面積九十五點
    二八平方公尺土地所有權全部及其上建物，建號第三一號，門牌號碼高雄縣阿蓮
    鄉石安二之四號二層加強磚造樓房乙棟，面積九十八點二一平方公尺，所有權全
    部（以下簡稱系爭房地）原為訴外人牛俊峰所有，因其為在台單身榮民，故其於
    民國九十一年六月十日病故後由被告擔任遺產管理人。然牛俊峰生前曾於八十七
    年十二月二十九日，在林源章、陳嘉賓見證下，書立單身榮民親屬及權益交代表
    （以下簡稱權益交代表），同意在其死亡身後之遺產由原告替其處理善後，若有
    剩餘全部贈與原告，亦經原告同意，並交由原告保管作為憑據。兩造於牛俊峰病
    故後，曾於同年月二十二日在阿蓮鄉石安村村長辦公處協商治喪事宜，被告並同
    意依照牛俊峰生前意願由原告在牛俊峰位於阿蓮鄉石安二之四號住處為其辦理喪
    葬事宜，已由原告委請道士為死者作法事及委請龍德機構負責辦理喪葬禮儀及進
    塔完竣，另被告並向原告收取喪葬費用新台幣二十五萬元。原告為牛俊峰處理完
    竣喪葬事宜後，尚遺有系爭房地，詎被告卻拒絕依前開單身榮民親屬及權益交代
    表之約定辦理所有權移轉登記予原告，為此乃依遺贈、死因贈與之法律關係提起
    本件訴訟。並聲明：被告應將系爭房地所有權移轉登記予原告。
三、被告則以：原告提出之前開權益交代表上各欄位筆跡均不相同，被告否認該文件
    之真正。又前開交代表係被告印製交付榮民填寫後交回被告，作為處理榮民身故
    事宜之參考，為被告與榮民間之意思表示，非榮民與第三人（包括原告）間之意
    思表示，是該權益交代表自非牛俊峰向原告表示贈與財產之文件。再觀該交代表
    中「我的期望」欄記載，僅係牛俊峰向被告表示其期望，並非向原告表示其期望
    ，且該記載僅為牛俊峰之期望而無真正效果意思，不能生法律上之效力等語資為
    抗辯。
四、原告主張系爭房地為訴外人牛俊峰生前所有，現由被告擔任遺產管理人、又系爭
    權益交代表為被告發予牛俊峰，其中「姓名」欄、「稱謂」欄為被告事先填載完
    成之事實，業據其提出土地及建物登記謄本為證，且為被告所不爭執，自堪信為
    真實。惟原告主張牛俊峰於生前書立前開交代表，將其遺產交由其處理善後，剩
    餘則歸原告所有，今牛俊峰既已死亡，原告自得依據遺贈或死因贈與之法律關係
    請求被告交付系爭房地乙節，固據提出系爭單身榮民親屬及權益交代表為證，然
    為被告所否認。是本件應審究者乃在原告得否依遺贈或死因贈與之法律關係而為
    請求，茲就本院判斷結果論述如后：
    （一）按遺贈，謂遺囑人依遺囑對於他人為無償給與財產上利益之行為，遺贈必
          以遺囑為之，本質上仍為遺囑或為遺囑之部分內容，而遺囑需依一定方式
          為之，否則無效。遺囑依民法第一千一百八十九條之規定，則有自書遺囑
          、公證遺囑、密封遺囑、代筆遺囑、口授遺囑種種方式，其中自書遺囑，
          應自書遺囑全文，記明年月日，並親自簽名；如有增減、塗改，應註明增
          減、塗改之處所及字數，另行簽名，同法第一千一百九十條著有明文。其
          非依此方式為之者，應不生遺囑之效力（最高法院二十八年上字第二二九
          三號判例可資參照）。然查，觀諸原告所提權益交代表，其上「姓名」欄
          、「稱謂」欄、「在台親屬」欄、「權益維護交代人」欄、「代筆人及見
          證人」欄、「財務狀況」欄內，以肉眼比對觀察其字體筆劃特徵、運筆習
          慣，明顯均不相同，有該權益交代表在卷足按，原告雖主張該權益交代表
          中財務狀況及期望部分（個人善後財物交代）為牛俊峰自書，然亦自承該
          交代表確有部分非牛俊峰本人親自書寫，此自與民法所定前揭自書遺囑之
          要件不符，尚難謂具備自書遺囑之要件，而不生遺囑之效力。是原告依前
          開權益交代表主張系爭房地為遺贈，即無由成立。
    （二）次按死因贈與，乃以受贈人於贈與人死亡時仍生存為停止條件之贈與，我
          民法雖無特別規定，然就無償給與財產為內容而言，與一般贈與相同，且
          死因贈與，係以契約之方式為之，與遺贈係以遺囑方式為之者有所不同外
          ，因其為贈與之一種，性質上仍為契約行為，需有雙方當事人意思表示之
          合致，故與遺贈之單獨行為不同。再按稱贈與者，謂當事人約定，一方以
          自己之財產無償給與他方，他方允受之契約，民法第四百零六條定有明文
          ，是以必須當事人一方有以財產為無償給與他方之要約，經他方承諾者，
          始足當之，即當事人雙方就贈與契約內容意思表示合致者，贈與契約始克
          成立。經查，原告所提之權益交代表中我的期望（個人善後財物交代）欄
          中，固有記載「身後遺產我的朋友替我處理善後，若有剩餘就給他好了，
          希望不要沒收財產」等字樣，且證人林源章、陳嘉賓即見證人均到庭證稱
          牛俊峰書立該權益交代表當天，確曾表示遺產由其岳父（即原告）處理等
          語（參見本院九十二年二月十一日準備程序筆錄），然綜上證人所述，僅
          足認定牛俊峰曾有委託原告代為處理遺產之意思，而該權益交代表雖有前
          開記載，然該權益交代表本係被告發與榮民填寫之文件，為原告所不爭執
          原告雖主張嗣後牛俊峰將之交予其保管以為憑據，然箇中原因為何，尚非
          本院所得加以臆測，是牛俊峰書寫前開文字時究係對被告或原告為意思表
          示，是否即有將其剩餘遺產全部贈與原告之意，皆屬未明，實難憑此即認
          定牛俊峰與原告間已就贈與契約達成明確而一致意思表示；況該權益交代
          表之書立時間為八十七年十二月二十九日，距牛俊峰九十一年六月十日病
          故之時，相隔已有三年餘之久，縱使牛俊峰先前曾有將剩餘遺產贈與原告
          之意，於此期間牛俊峰是否以另為撤銷贈與之意思表示，或就其遺產另做
          安排，俱非無疑。從而本件原告依據系爭權益交代表，主張係以死因贈與
          之法律關係請求被告應將系爭房地所有權全部移轉登記予原告，即屬無據
          ，應予駁回。
五、據上論結，本件原告之訴為無理由，依民事訴訟法第七十八條，判決如主文。
中      華      民      國    九十二    年      八      月     八       日
                              臺灣高雄地方法院民事庭
~B審判長法官  王伯文
~B法      官  藍家慶
~B法      官  胡宜如
右為正本係照原本作成。
如不服本判決，應於送達後廿日內，向本院提出上訴狀並表明上訴理由，如於本判決
宣示後送達前提起上訴者，應於判決送達後十日內補提上訴理由書（須附繕本）。
中      華      民      國    九十二    年      八      月     八       日
~B法院書記官  王世雄


司法院資訊處製作；財團法人民間司法改革基金會備份。
